【裁判字號】    96,訴,4185
【裁判日期】    970904
【裁判案由】    強盜
【裁判全文】
臺灣高雄地方法院刑事判決              96年度訴字第4185號
公  訴  人  臺灣高雄地方法院檢察署檢察官
被      告  己○○
被      告  丙○○
共      同
指定辯護人  本院公設辯護人戊○○
上列被告等因強盜等案件，經檢察官提起公訴（96年度偵字第
18014號），本院判決如下：
    主  文
己○○、丙○○均無罪。
    理  由
一、公訴意旨略以：
    (一)被告己○○與丙○○共同基於意圖為自己不法之所有，於
    民國96年1 月2 日22時50分許，由被告丙○○騎乘不詳車號
    之機車搭載被告己○○，並攜帶客觀上足供為兇器使用之小
    刀1支，行經高雄市○鎮區○○路與正勤路口「獅甲國宅」
    附近，見被害人甲○○獨自步行在人行道上，乃乘被害人甲○○不備之際，由被告己○○下手搶奪其側背之皮包1只（
    內有證件、鑰匙、現金新台幣【下同】1 萬2000元）得手逃
    逸。
    (二)又被告丙○○之父丁○○係彰化縣警察局民防總隊隊員，
    領有該局核發之制式民防總隊制服、印有警徽之小便帽2頂
    、螢光指揮棒1 支、反光條背心1 件等，然被告丙○○隱瞞
    丁○○將上開小便帽、螢光指揮棒、反光條背心自彰化縣員
    林鎮○○里○○路○ 段59巷129 弄65號家中取出，並夥同被
    告己○○及另1 名姓名年籍不詳男子，共同意圖為自己不法
    所有，結夥3 人於96年1 月6 日凌晨零時30分許，由被告丙○○頭戴小便帽，身穿反光條背心及黑色西裝褲，手持螢光
    指揮棒，站在高雄市前鎮區○○○路與賢明路口紅綠燈附近
    前，利用夜色昏暗，手持指揮棒揮動，使騎乘機車行經該地
    之告訴人乙○○誤以為警察臨檢而停車，被告丙○○迅即將
    告訴人乙○○之機車鑰匙拔下使其不能逃離現場，再由藏身
    在附近之被告己○○及另1 名姓名年籍不詳之人衝出控制告
    訴人乙○○行動，至使其不能抗拒，被告己○○即將其身上
    之現金2 萬3000餘元取走而強盜得逞，並分乘2 部未懸掛車
    牌之機車逃逸。嗣因被告己○○、丙○○與其友人辛○○於
    96年5 月5 日，在高雄市新興區涉犯另案為警查獲，再經警
    循線通知被害人甲○○、告訴人乙○○指認，及臺灣高雄地
    方法院檢察署檢察官指揮檢察事務官及員警向本院聲請搜索
    票至被告丙○○上開住處執行搜索，當場扣得丁○○所有之
    彰化縣警察局民防總隊長短袖上衣各1 件、印有警徽之小便
    帽2 頂、螢光指揮棒1 支、反光條背心1 件、及黑色西裝褲
    2 件，因認被告己○○、丙○○就前揭(一)之事實，係犯刑法
    第326 條攜帶兇器搶奪罪；就前揭(二)之事實，係犯刑法第33
    0 條第1 項之結夥三人強盜罪云云。
二、證據能力方面：
    (一)本判決所引用之證據資料（詳後引證據），其中傳聞證據
    部分，縱無刑事訴訟法第159 條之1 至第159 條之4 或其他
    規定之傳聞證據例外情形，亦因被告己○○、丙○○及辯護
    人、檢察官或同意可作為證據使用，或未聲明異議，依刑事
    訴訟法第159 條之5 第1 項、第2 項之規定，本院審酌該證
    據作成之情況，認為適當，應得為證據。
    (二)又證人即告訴人乙○○警詢之證述為審判外之陳述，並經
    辯護人於準備程序否認證據能力（見本院卷一第68頁），自
    不得作為證據。至於作為證明其他證據證明力之彈劾證據，
    屬自由證明範圍，要非法所禁止，附此敘明。
三、按犯罪事實應依證據認定之，無證據不得認定犯罪事實；又
    不能證明被告犯罪，應諭知無罪之判決，刑事訴訟法第154
    條第2 項、第301 條第1 項定有明文。再按，事實之認定，
    應憑證據，如未能發現相當證據，或證據不足以證明，自不
    能以推測或擬制之方法，為裁判基礎；且認定不利於被告之
    事實須依積極證據，苟積極證據不足為不利於被告事實之認
    定時，即應為有利於被告之認定，最高法院40年度台上字第
    86號、30年度上字第816 號判例可資參照；另我國現行刑事
    訴訟法，雖無關於指認犯罪嫌疑人程序之規定，然因指認結
    果恆對指認人造成新的知覺記憶，因此初次指認，仍須採取
    適當方式，以確保指認之正確性。尤其指認人對原本並不認
    識之犯罪嫌疑人所為容貌特徵等之記憶，僅止於犯罪發生初
    時匆促見面觀察而產生，印象不易深刻，故於實施此種指認
    ，自應避免來自調查、偵查人員不當暗示或誘導介入之影響
    。依內政部警政署（下稱警政署）發布之「警察機關實施指
    認犯罪嫌疑人程序要領」（於90年8 月20日訂定發布，92年
    11月21日修正發布），明定司法警察、司法警察官於調查犯
    罪嫌疑人所為之指認，應遵守「於指認前應由指認人先陳述
    嫌疑人的特徵，不得有任何可能暗示、誘導之安排出現；必
    須告訴指認人，犯罪嫌疑人並不一定存在於被指認人之中；
    應採取選擇式之真人列隊指認，而非一對一、是非式的單一
    指認；其供選擇指認之數人在外形上不得有重大的差異；實
    施照片指認，不得以單一相片提供指認，並避免提供老舊照
    片指認」等程序事項。法務部於93年6 月23日修正發布之「
    檢察機關辦理刑事訴訟案件應行注意事項」，其第99點「對
    於指認犯罪嫌疑人之方式」，亦有相類似之規範，資為偵查
    中認有必要為指認時之參考。凡此指認程序之規範要領，旨
    在袪除指認過程可能發生之誤導情事，提高指認之正確性，
    以防制指認錯誤發生，影響偵查或判決結果之正確性，最高
    法院著有97年台上字第261號判決可供參佐。
四、公訴人起訴之依據及被告之辯解：
    (一)公訴人認被告己○○、丙○○犯前揭事實欄(一)、(二)之攜帶
    兇器搶奪、結夥三人強盜罪嫌之證據，除被告丙○○自承與
    被告己○○為友人關係之供述外，其餘證據如下：
    1.事實(一)：係以證人即被害人甲○○警詢之證述及指認紀錄
      1 張為據。
    2.事實(二)：係以證人乙○○警偵程序之證述、指認紀錄表8
      張、強盜現場圖紀錄表1 張；自被告丙○○住處扣得彰化
      縣警察局民防總隊長、短袖上衣各1 件、反光條背心1件
      、螢光指揮棒1 支、小便帽2 頂、黑色西裝褲2 件為據。
    (二)訊據被告己○○、丙○○均否認有何搶奪、強盜犯行，被
    告己○○辯稱：我與丙○○是在96年4 月中旬因辛○○的介
    紹才認識的，96年1 月2 日、同年月6 日這兩天我在鹿港工
    具上班等語。被告丙○○則以，我是在96年4 月14 日當天
    晚上才認識己○○，96年1 月2 日、同年月6 日這兩天我都
    在彰化縣埔心鄉工廠上班等語置辯。
五、本院對證據之判斷：
    (一)事實欄(一)所列攜帶兇器搶奪案：
    1.此部分犯罪事實雖有證人甲○○之證述為證，惟證人甲○○於本院審理中證稱，搶案發生當時，是晚上10點多不到
      11點，我在成功路獅甲國宅人行道旁的草坪上講電話，突
      然有一支刀子指著我，說小姐包包給我，我尚未反應過來
      時，他就用刀子割我背在右肩包包的帶子，沒有割斷，便
      又用手將包包搶過去，之後就逃跑了，我愣了幾秒才意識
      到遭搶，與那個人照面時間不到5 秒鐘，雖有正面看到，
      但也不是很清楚。至警詢指認當時，係翻照片翻一下子的
      那種感覺，但是無法確定（見本院卷二第40頁～第41頁）
      等語，證人甲○○於遭搶剎那間驚魂未定，且與搶犯照面
      的時間甚短，實難苛求其能對搶犯面貌、身形留下清晰、
      深刻的印象。抑且，證人甲○○在警詢中指認，被告己○○為搶奪身上包包的人，另一個歹徒在機車上，我只有看
      到背影，但體型上很像丙○○（見警卷第20頁）；惟在本
      院審理中經命當庭對被告進行指認，卻稱，絕對不是戴眼
      鏡的這個被告（即己○○），穿藍色衣服的這個被告（即
      丙○○）身材跟樣子比較像，但我也不確定（見本院卷二
      第41頁），前後已見明顯差異，益徵證人甲○○案發時殘
      留的記憶實尚無法明確指認行搶之人。在證人對於案發當
      時印象已甚為模糊的情形下，尚能恰巧指認到警方一同查
      獲之被告己○○、丙○○，指認程序是否有受不當引導，
      亦非無疑。
    2.就證人甲○○警詢初次指認而言，警方僅提供照片指認，
      並未經真人列隊指認程序，無法排除照片式指認、一對一
      式指認可能內含之不當引導；又依其所述警詢時之照片指
      認程序，警員亦僅提供照片清冊1 本供證人甲○○翻閱，
      非但未於指認前先由其陳述嫌疑人的特徵以供核對，抑且
      未善盡告知「犯罪嫌疑人並不一定存在於被指認人中」之
      義務，甚者依證人甲○○所述，員警通知證人甲○○前往
      警局指認時，即稱有抓到嫌疑犯，請伊到派出所看照片指
      認（以上證述，均見本院卷二第43頁），則更有誤導指認
      人形成嫌犯一定在照片清冊中印象之虞，據此，證人甲○○經由有瑕疵之指認程序指認搶犯為被告己○○、丙○○
      ，不可遽信。
    3.另被告丙○○雖供稱與被告己○○為朋友關係，被告己○○對於此節亦不否認。而由兩人與辛○○於96年5 月5日
      因攜帶槍械同遊高雄為警查獲一情觀之，兩人應確為朋友
      關係無疑。惟被告2 人為朋友關係與被告2 人有無一同犯
      案並無何關連，況且被告丙○○、己○○均辯稱兩人係在
      96 年4月間始透過有人辛○○之介紹認識，本件案發當時
      並不相識，從而，綜上公訴人所舉事證尚不得認定被告2
      人有為本件攜帶兇器搶奪犯行。
    (二)事實欄(二)所列被告己○○、丙○○結夥三人強盜部分
    1.又此部分犯罪事實雖有證人乙○○之證述，惟依其於本院
      審理中所證：當天有三個人，一個戴著正面繡有黃色警徽
      帽子、身穿反光背心、手持紅色指揮棒的人假冒警察攔我
      下來。另外兩個人是穿一般服裝，一個架住我，一個戴口
      罩的人很迅速搜我的口袋，搜完就將錢拿走等語，並當庭
      指認攔伊下來的人是被告丙○○、架著伊的人為被告己○○（見本院卷第190 頁～第191 頁），惟證人於警詢初次
      指認時，係指認被告己○○為搜刮伊口袋內財物之人，並
      清楚描述攔住伊與搜伊口袋的人都有戴口罩與安全帽（見
      警卷第13頁），是自其證詞前後比對觀之，其就假冒警察
      之人所戴究係安全帽或印有警徽之小便帽、又被告己○○
      係將其架住之人或搜刮其財物之人各節，記憶上已陷於混
      淆不清。況本件案發時間甚短、原難期待證人乙○○在短
      時間內、慌亂中對於強盜財物之人之面貌、裝扮等特徵清
      楚掌握，佐以證人警詢第一次進行指認之時間，距離案發
      當時亦已相隔5 個多月，證人乙○○記憶事實上有混淆誤
      認的危險。再者，依證人乙○○所述，被告己○○犯案時
      有戴口罩，則已遮蓋被告己○○之口部、下巴，其並無機
      會觀察到被告己○○有戽斗之臉部特徵；而證人乙○○指
      稱被告丙○○係戴扣案繡有黃色警徽之小便帽犯案，惟該
      頂小便帽右側繡有「莒光民防中隊丁○○」、左側繡有「
      彰化縣警察局」字樣，據證人丁○○證述在卷（見本院卷
      二第111 頁），並有扣案物可佐，已明顯表明身份，被告
      丙○○果欲犯案，當無穿戴可輕易追查到其身份之丁○○
      公用便帽，是綜其前揭證述諸多矛盾、與常情不符之處，
      其案發當時的記憶與印象已有模糊，尚不得作為不利被告
      丙○○、己○○之認定。
    2.再觀之告訴人乙○○警詢初次指認程序而言，告訴人乙○○對被告己○○所為之指認僅透過電腦螢幕所顯示之照片
      為之，歷經警、偵程序均未對被告己○○進行真人指認；
      另對被告丙○○所進行之指認，亦係由證人乙○○就電腦
      螢幕顯示的照片逐一辨識並指認出被告丙○○後，再由被
      告丙○○單獨一人為被指認人進行真人指認，業據證人乙○○、證人即員警庚○○於本院審理中證述在卷（見本院
      卷一第194 頁、第198 頁～第199 頁；本院卷二第44頁、
      第46頁～第47頁），均未經首揭判決意旨所指「真人列隊
      指認」。此外，在指認後始由指認人乙○○描述被告己○○、丙○○之特徵（見警卷第13頁），無法排除對強盜犯
      照面之瞬間記憶受照片污染、引導之危險。又其所認知被
      告丙○○之特徵點係「被告丙○○的眼神」，惟復無法清
      楚描述被告丙○○眼神有何特別之處，在證人乙○○之指
      認程序本有瑕疵、所指認之特徵亦非具體之情形下，實難
      遽採。
    3.至檢察官指揮檢察事務官偕同員警於96年8 月7 日持搜索
      票至被告丙○○位於彰化縣員林鎮○○里○○路○段59巷
      129 弄65號住處進行搜索，並扣得彰化縣民防總隊短袖上
      衣、反光背心各1 件、黑色西裝褲2 件、小便帽2 頂及指
      揮棒1 枝，有本院96年度聲搜字第1621號搜索票、彰化縣
      警察局員林分局搜索扣押筆錄、扣押物品目錄等件在卷（
      見偵卷第14頁～第19頁），惟被告丙○○之父丁○○為民
      防大隊莒光中隊隊員，被告丙○○住處存留有前揭扣案物
      品並無何違背情理之處。況扣案繡有黃色警徽之小便帽上
      記有「莒光民防中隊丁○○」之字樣，被告丙○○當無穿
      戴該小便帽犯案而自曝身份之可能，是前揭扣案物難認與
      本件強盜犯行有關。又經本院命被告丙○○穿戴扣案衣物
      並當庭勘驗結果，被告丙○○於穿著反光背心時，就反光
      條如何扣起，由其動作觀之，其猶豫不知如何扣起，致該
      左右反光條未能扣起而垂落於兩側。經審判長詢問在庭法
      警如何將反光條扣好，經法警當場協助將反光條黏貼扣起
      ，有本院勘驗筆錄附卷可佐（見本院卷二第114 頁），足
      認被告丙○○並無穿著反光背心之經驗，對反光背心的穿
      法甚為陌生，亦證尚不得以被告丙○○住處前揭扣案物品
      ，逕認被告丙○○確有為本件強盜犯行。
六、綜上所述，本件公訴意旨所舉事證，尚不足使本院形成被告
    己○○、丙○○有為起訴意旨所指搶奪及強盜犯行之確切心
    證。此外，復查無其他積極證據，足以證明被告2 人涉有本
    件搶奪、強盜等罪行。揆諸前開說明，自應為被告2 人無罪
    之諭知。
據上論斷，應依刑事訴訟法第301第1項，判決如主文。
本案經檢察官王邦安到庭執行職務。
中    華    民    國    97    年     9     月    4     日
            刑事第六庭  審判長法  官   曾逸誠
                              法  官   林柏壽
                              法  官   王  琁
上正本證明與原本無異
檢察官如不服本判決，應於收受送達後10日內向本院提出上訴書
狀，其未敘述上訴之理由者並得於提起上訴後10日內向本院補提
理由書（均須按他造當事人之人數附繕本）。
被告不得上訴。
中    華    民    國    97    年    9     月    4     日
                              書記官   黃國忠


司法院資訊處製作；財團法人民間司法改革基金會備份。
